臺灣高等法院臺南分院刑事判決　　 96年度上更(二)字第207號
上　訴　人　臺灣臺南地方法院檢察署檢察官
被　　　告　乙○○
選任辯護人　方文賢律師
上列上訴人因被告違反著作權法案件，不服臺灣臺南地方法院94
年度簡上更(一)字第1號中華民國94年12月14日第一審判決（起訴
案號：臺灣臺南地方法院檢察署93年度調偵字第100號），提起
上訴，經本院判決後，由最高法院第2次發回更審，本院判決如
下：
    主  文
原判決撤銷，發回臺灣臺南地方法院更為判決。
    理  由
一、本件聲請簡易判決處刑意旨略以：上訴人即被告乙○○係址
    設臺南縣永康市○○里○○路89號昌祐塑膠實業有限公司（
    以下簡稱昌祐公司）之負責人，明知固展工程有限公司（以
    下簡稱固展有限公司）著有「ＡＢＳ塑鋼管特性及應用」一
    書，享有著作財產權之語文著作，未經該著作權人授權或同
    意，不得擅自重製、改作該著作，竟意圖營利，未經固展公
    司之授權與許可，於民國（下同）89年10月24日起，在網站
    （網址：http://www.changyow.com.tw）重製上開「ＡＢＳ
    塑鋼管特性及應用」書中第15頁之「ＡＢＳ管特性一覽表」
    之全部文字，並同時將該文字翻譯改作成英文，擅自使用於
    昌祐公司之ＡＢＳ塑鋼管簡介中，作為業務上銷售ＡＢＳ塑
    鋼製品之用，迄於92年11月12日，經固展有限公司代表人甲
    ○○在網路上發現昌祐公司使用上揭說明書，始查悉上情，
    因認被告涉有修正前著作權法第91條第1項及第92條第2項之
    擅自以重製、改作方法侵害他人著作權罪嫌等語。
二、原審公訴不受理意旨略以：(一)被告於網站上刊登之ＡＢＳ塑
    鋼管之產品說明書廣告與告訴人所持以告訴之「ＡＢＳ塑鋼
    管特性及應用材」第15頁「ＡＢＳ管特性一覽表」，整體形
    式觀察之結果，兩者並無相似之處，反觀被告於網站上刊登
    之ＡＢＳ塑鋼管之產品說明書廣告與卷附案外人台揚公司Ａ
    ＢＳ塑鋼管目錄不論編排之格式、欄位設計、ＡＢＳ塑鋼管
    實物照片均類似，且台揚公司ＡＢＳ塑鋼目錄圖片，係由台
    揚前任業務經理林聰泰在89年間與公司同仁規劃設計，用於
    其公司在網路及目錄上做業務推廣之用，此有該公司94年8
    月16日94台揚塑字第816號函文參照，被告既然係參考台揚
    公司目錄進而在網站上刊登之ＡＢＳ塑鋼管之產品說明書廣
    告，而台揚公司該份目錄係公司同仁於89年間集體創作產生
    ，即便是被告網站上刊登之ＡＢＳ塑鋼管之產品說明書廣告
    有侵害他人之著作權，亦非侵害告訴人之著作權。(二)主張著
    作權被侵害者，須舉證證明其為著作人或著作財產權人，查
    「台揚ＡＢＳ塑鋼管型錄」既係台揚公司製作完成之著作物
    （已如前述），則「台揚ＡＢＳ塑鋼管型錄」著作物之著作
    權自屬台揚公司所有甚明，而告訴人所稱之系爭「ＡＢＳ塑
    鋼管特性及應用」第15頁「ＡＢＳ管特性一覽表」部分之著
    作乃其所創作，及其創作、發表之時地，及其與台揚公司之
    關係，是揆之前開說明，告訴人是否係著作人亦非無疑義。
    故本案公訴人起訴被告乙○○前開之犯罪事實，依法既均為
    告訴乃論之罪，而被告似非侵害告訴人固展有限公司之著作
    權，則告訴人固展有限公司並非犯罪之被害人，因而無法提
    起合法告訴等情。
三、本件被告乙○○經公訴人以違反修正前著作權法第91條第1
    項及第92條第1項之擅自以重製、改作方法侵害他人著作財
    產權罪聲請簡易判決處刑，依同法第100條前段規定，前開
    之罪均屬告訴乃論之罪。按告訴乃論之罪，未經告訴者，應
    諭知不受理之判決，刑事訴訟法第303條第3款定有明文。而
    所謂未經告訴，乃指未經合法告訴之義，包括不得告訴及告
    訴不合法之情形在內，此有司法院31年8月12日院字第2383
    號解釋可資參照。
四、經查：
  (一)系爭「ＡＢＳ塑鋼管特性及應用」語文著作係於80年6月1日
    由甲○○將著作財產權讓與告訴人固展公司，有經濟部智慧
    財產局登記簿謄本乙紙附卷可稽（詳永警刑字第0920029685
    號卷第29頁），並據本案告訴人固展公司之代表人即著作人
    甲○○於本院前審96年1月9日庭期到庭證稱：系爭著作係伊
    於75、76年間受僱於力台公司時所完成，當時伊係力台公司
    負責人，並領有薪資，然上開著作係伊個人著作，係為自己
    推展業務使用而製作，雖伊另應力台公司2名業務人員之要
    求而同意提供其個人使用，但並無將著作權轉給力台公司，
    伊雖受僱領薪，但非受力台公司委託著作，自與出資完成著
    作不同等語（詳本院更(一)卷第233至236頁）。按74年7月10
    日修正公布之著作權法第4條第1項前段，將原（修正前第1
    條第1項前段）規定「就左列著作物，依本法註冊專有重製
    之利益者，為有著作權」，修正為「左列著作，除本法另有
    規定者外，其著作人於著作完成時享有著作權」，並同時修
    正第10條規定「出資聘人完成之著作，其著作權歸出資人享
    有之。但當事人間另有約定者，從其約定。」（現行著作權
    法第12 條僅就修正前條文為文字修正並變更條次），按我
    國著作權法茲就受僱或出資完成著作之著作權歸屬分設不同
    規定，蓋兩者最大不同處，在於後者對著作之完成，係受出
    資者之委託並就該著作之完成給付受有特定對價，故我國著
    作權法邇來歷次修正，均認出資人既就該著作給付相當之對
    價，縱未令出資人自著作完成時起即取得著作權人或著作財
    產權人之地位，亦允許其毋須另經著作財產權人即可利用該
    著作之權利。若甲○○所言無訛，則系爭著作既係甲○○於
    75、76 年間受僱於力台公司時所完成之個人著作，非因力
    台公司給付對價而委託其完成者，應與著作權法之「出資聘
    人完成之著作」之情形有別，而由甲○○自著作完成時享有
    系爭著作之著作權，固展有限公司復於80年6月1日自甲○○
    處受讓系爭著作之著作財產權，而本案又係侵害系爭著作之
    重製權及改作權等著作財產權，則固展有限公司是否本於受
    讓著作財產權之地位而得為本件告訴人，尚有研求餘地。
  (二)按解散之公司，除因合併、破產而解散者外，應行清算。公
    司經中央主管機關撤銷或廢止登記者，準用之，公司法第24
    條、第27條分別定有明文。又解散之公司，於清算範圍內，
    視為尚未解散；在清算時期中，得為了結現務及便利清算之
    目的，暫時經營業務，同法第25條至第26條分別定有明文。
    故解散後之公司，其法人人格於清算完結前尚屬存在，惟其
    權利能力及行為能力，僅在清算事務範圍內，最高法院93年
    度臺上字第414號民事判決意旨可資參照。參以有限公司清
    算人之職務，依公司法第131條準用同法第84條無限公司之
    規定，亦明定僅限於「了結現務、收取債權或清償債務、分
    派盈餘或虧損、分派賸餘財產」等事務，故解散後之公司於
    清算程序中之法律上人格，應僅存在於「了結現務」，以及
    為進行清算目的所為之「收取債權或清償債務、分派盈餘或
    虧損、分派賸餘財產」等事務範圍內。而所謂「了結現務」
    ，係指了結公司解散時已經開始尚未終了之事務而言，蓋未
    了結之事務，無論對內或對外事務，均應於清算中了結，以
    求法律關係之完結確定。
  (三)查告訴人固展有限公司自80年5月8日核准設立後，於91年11
    月15日經高雄市政府依公司法第10條第2款為命令解散之處
    分，並於92年2月11日廢止其公司登記，且前揭行政處分均
    未經固展有限公司於期限內提出訴願等情，除為告訴人固展
    有限公司之代表人甲○○於原審93年12月15日庭期所自承外
    （詳93年度簡上字第310號卷第76頁），並分別有高雄市政
    府90年12月21日高市府建二公字第090138628號函、高雄市
    政府91年9月6日高市府建二公字第091106507號函、高雄市
    政府91年11月15日高市府建二公字第091106970號函、92年2
    月11日高市府建二公字第09 2110264號函、郵政退回通知4
    紙、高雄市政府91年冬字第3期、91年冬字第25期、92年春
    字第19期公報、固展有限公司登記基本資料查詢單及變更登
    記事項登記卡等件附卷可參（詳同上卷第45至48頁、第54至
    72頁），則告訴人固展有限公司既經主管機關命令解散並廢
    止登記，即應行清算程序。惟告訴人固展有限公司遲至92年
    10月8日始行提起本件刑事告訴，其提起告訴時已於受命令
    解散而應進行清算之期間內，似非「了結現務」。又刑事之
    告訴，係以使被告受刑事訴追為目的，似亦與「收取債權或
    清償債務、分派盈餘或虧損、分派賸餘財產」等為便利清算
    所得為之行為不相當。故本件告訴是否屬固展有限公司清算
    範圍內所得為之行為？其告訴是否合法？仍有調查未盡之處
    。
五、原審以諭知不受理之判決，固非無見，惟查：(一)本案之告
    訴人是否為被告侵害著作權之被害人，有無告訴權。(二)告
    訴人於公司解散後，清算中，提起本件告訴是否合法。均非
    無研求之餘地。檢察官上訴意旨，指摘原判決不當，為有理
    由，原判決既有可議，自屬無可維持，依法將原判決撤銷改
    判，並為審級利益，發回另由原審法院為妥適之裁判。又本
    案原審諭知不受理之判決，上訴後本院認其上訴有理由而發
    回，故不經言詞辯論為之。
據上論斷，應依刑事訴訟法第369條第1項但書、第372條，判決
如主文。
中　　華　　民　　國　　96　　年　　5　　月　　24　　日
                  刑事第五庭 　 審判長法  官　楊明章
                               　     法　官  楊子莊
                                 　   法　官  戴勝利
以上正本證明與原本無異。
如不服本判決，應於收受本判決後十日內向本院提出上訴書狀。
其未敘述上訴理由者並得於提起上訴後十日內向本院補提理由書
狀（均須按他造當事人之人數附繕本）「切勿逕送上級法院」。
　　　　　　　　　　　　　　　　　　　書記官　陳淑貞
中　　華　　民　　國　　96　　年　　5　　月　　24　　日
